【裁判字號】    97,上,313
【裁判日期】    980428
【裁判案由】    拆屋還地
【裁判全文】
臺灣高等法院民事判決                   97年度上字第313號
上  訴  人  乙○○○
訴訟代理人  詹德柱律師
複代理人    廖穎愷律師
被上訴人    甲○○
訴訟代理人  林明正律師
複代理人    吳忠勇律師
            周志吉律師
            林育生律師
上列當事人間拆屋還地等事件，上訴人對於中華民國97年1月26
日台灣臺北地方法院96年度訴字第6836號第一審判決提起上訴，
被上訴人為訴之追加，本院於98年4月7日言詞辯論終結，判決如
下：
    主  文
上訴駁回。
上訴人應給付被上訴人新台幣壹拾伍萬伍仟玖佰拾貳元，及自
民國97年11月1日起至清償日止按年息5％計算之利息；並自民國
97年11月1日起至拆屋還地前，按月給付被上訴人新台幣貳仟
佰陸拾元。
被上訴人其餘追加之訴及其假執行之聲請駁回。
第二審訴訟費用由上訴人負擔，追加之訴訴訟費用由上訴人負擔
十分之六，餘由被上訴人負擔。
本判決第二項於被上訴人以新台幣陸萬元供擔保後，得假執行；
但上訴人如以新台幣壹拾捌萬元為被上訴人預供擔保，得免假執
行。
    事實及理由
壹、程序部分：
    按依民事訴訟法第446條第1項及同法第255條第1項第2款規
    定，請求之基礎事實同一者，在第二審程序得為訴之追加。
    被上訴人追加請求上訴人給付不當得利，其原因事實係主張
    上訴人無權占有被上訴人所有土地應返還不當得利，與被上
    訴人起訴主張上訴人興建之建物無權占用其所有土地應拆屋
    還地之基礎事實同一，被上訴人為訴之追加在程序上核無不
    合，應予准許。
貳、實體部分：
一、上訴人聲明：（一）原判決廢棄。（二）被上訴人在第一審
    之訴及假執行之聲請駁回。（三）被上訴人追加之訴駁回。
    （四）如受不利之判決，願供擔保請准免為假執行。
    被上訴人聲明：（一）上訴駁回。（二）上訴人應給付被上
    訴人新臺幣（下同）25萬9886元，及自民國（下同）97年11
    月1日起至清償日止按年息5％計算之利息；並自97年11月1
    日起至拆屋還地前，每月給付被上訴人3938元。（三）願供
    擔保，請准宣告假執行。
二、被上訴人起訴主張：坐落臺北縣深坑鄉○○○段草地尾小段
    32-23地號土地（下稱系爭32-23地號土地）為伊所有，上訴
    人所有建物即門牌號碼臺北縣深坑鄉○○路○段154號暨附屬
    建物（下稱系爭建物）無權占用系爭32-23地號土地如原判
    決附圖Ｃ部分所示。系爭32-23地號土地（以下其餘土地僅
    以地號表示）與同段32-22、32-18地號均係由同段32-5地號
    土地分割而出。上訴人於52年間及60年5月11日固曾向伊之
    父即訴外人高金生購買32-5地號土地共25坪，惟係限於本院
    62年度上字第1065號民事判決所附地籍圖之黑色部分，即現
    32-18地號土地，與伊請求上訴人拆除之建物係坐落在系爭
    32-23地號土地上無涉。伊否認兩造間就系爭32-23地號土地
    有使用借貸關係，高金生就系爭建物占用系爭32-23地號土
    地部分亦未同意無償借貸上訴人使用。伊請求上訴人拆屋還
    地之建物係全部興建在伊所有土地上，上訴人所有32-18地
    號土地上另有其他建物，雖門牌號碼同一，但係屬各自獨立
    之建物，上訴人並非以其原有土地為建物之主體建築，不符
    合越界建築之要件。系爭建物無權占用伊之土地共33平方公
    尺，伊依民法第179條規定請求上訴人給付自92年4月1日起
    至97年10月31日止相當於租金之不當得利計25萬9886元，及
    自97年11月1日起至拆屋還地前，每月給付伊3938元。爰依
    民法第767條、第179條，求為命上訴人將坐落系爭32-23地
    號土地如原判決附圖所示Ｃ部分面積33平方公尺之建物拆除
    ，並返還土地，暨給付25萬9886元及自97年11月1日起至清
    償日止按年息5％加計利息，並自97年11月1日起至拆屋還地
    前，按月給付3938元之判決。
    上訴人則以：伊於52年間向被上訴人之父高金生購買土地，
    臺北縣新店地政事務所於66年間逕為分割，將原32-5地號逕
    分割為32-5、32-22、32-18、32-23地號，造成伊所有系爭
    建物由合法建築變為越界建築，雙方於知悉後並未就越界建
    築部分爭執，可視為被上訴人對於越界建築部分默示伊使用
    、收益。伊在系爭建物設籍至今40餘年皆未曾離開過，且公
    然和平繼續使用系爭房屋，高金生從未向伊主張返還土地，
    可見伊占有系爭32-23地號土地係被上訴人未定期限借貸予
    伊，而伊借貸之目的係居住其內，須待伊使用系爭土地之目
    的完畢，即其無繼續居住系爭房屋或該房屋不堪使用時，伊
    始須將系爭32-23地號土地返還被上訴人。另雖32-5地號土
    地尚有共有人鄭開堯、鄭碧蓮，惟彼等並未對伊提起訴訟，
    亦足見伊已得其他共有人之同意而使用該土地。原判決附圖
    所示Ｂ、Ｃ部分之建物乃磚造、瓦頂之建物，而Ｃ部分之建
    物，與Ｂ部分之建物係屬同棟而有不可分之情事，若拆除Ｃ
    部分建物，勢必影響Ｂ部分建物之使用。況被上訴人明知伊
    越界建築但未即時異議，依民法第796條之規定，依法即不
    得請求移去或變更，而僅得請求伊以相當之價額購買越界部
    分之土地。又伊並非無權占用，伊使用系爭土地之法律關係
    為未定期限之使用借貸，被上訴人請求伊給付相當於租金之
    不當得利，於法無據。退步言之，系爭建物為磚造一層樓房
    屋，伊原作為住家使用，目前僅堆放雜物使用，並無從事營
    利或出租他人之情事；且非經濟繁榮之區域係屬低度使用之
    情況，倘認伊占用系爭土地受有利益，應以土地申報價值年
    息3％計算租金，始為合理云云，資為抗辯。
三、兩造不爭執之事實：
（一）被上訴人為系爭32-23地號土地所有權人，上訴人為32-18
      地號土地所有權人，32-18地號及系爭32-23地號土地均係
      由原32-5地號分割而來。
（二）上訴人所有系爭建物坐落32-18地號及系爭32-23地號土地
      如原判決附圖Ａ、Ｂ、Ｃ部分所示。上訴人前向被上訴人
      之父高金生購買之25坪土地，係原判決附圖之Ａ、Ｂ部分
      。
（三）證據：土地登記謄本、地籍圖謄本、照片、原審勘驗筆錄
      、新店地政事所土地複丈成果圖、本院勘驗筆錄（見原審
      卷8-10、31、49 -51、53-54、59、60-71、75頁、本院卷
      68-71頁）。
四、關於被上訴人請求上訴人拆屋還地部分：
（一）按所有人對於無權占有或侵奪其所有物者，得請求返還之
      ；對於妨害其所有權者，得請求除去之，民法第767條定
      有明文。
（二）經查被上訴人主張系爭32-23地號土地為其所有，惟為上
      訴人搭蓋之建物占用如原判決附圖Ｃ部分所示等情，業據
      其提出土地登記謄本、照片為證（見原審卷10、50、51、
      59-71頁），並經原審及本院分赴現場勘驗明確，復經原
      審囑託臺北縣新店地政事所派員鑑定測量，有勘驗筆錄及
      土地複丈成果圖可憑（見原審卷53-54、75頁、本院卷68-
      71頁），為上訴人所不爭執，堪信為真實。
（三）上訴人雖抗辯兩造間就系爭32-23地號土地有使用借貸之
      法律關係云云（上訴人前抗辯伊向被上訴人之父高金生購
      買如原判決附圖所示Ｃ部分，嗣已不再爭執，並自認伊向
      高金生購買之土地應係原判決附圖Ａ、Ｂ部分─見本院卷
      24-25、103頁），惟為被上訴人所否認，上訴人亦未舉證
      證明，所辯為不足採。上訴人雖又抗辯被上訴人之父高金
      生及被上訴人默示同意伊使用系爭32-23地號土地云云，
      惟按所謂默示之意思表示，係指依表意人之舉動或其他情
      事，足以間接推知其效果意思者而言，若單純之沉默，則
      除有特別情事，依社會觀念可認為一定意思表示者外，不
      得謂為默示之意思表示（最高法院29年上字第762號判例
      參照）。被上訴人否認其與其父高金生默示同意上訴人使
      用系爭32-23地號土地，上訴人亦未證明被上訴人與其父
      高金生默示同意伊使用系爭32-23地號土地，尚不得以被
      上訴人與高金生單純之沉默即認係默示同意，上訴人此部
      分抗辯亦不足採。
（四）另按民法第796條所定鄰地所有人之忍受義務，係為土地
      所有人所建房屋之整體，有一部分逾越疆界，若予拆除，
      勢將損及全部建築物之經濟價值而設。倘土地所有人所建
      房屋整體之外，越界加建房屋，則鄰地所有人請求拆除，
      原無礙於所建房屋之整體，即無該條規定之適用（最高法
      院67年台上字第800號判例參照）。經查上訴人在系爭32-
      23地號土地之鄰地即其所有32-18地號土地上有如原判決
      附圖所示Ａ、Ｂ部分，面積分別為29平方公尺、33平方公
      尺之建物，Ａ、Ｂ、Ｃ部分均相通，Ｂ部分作廚房使用，
      Ａ、Ｃ部分均面臨深坑鄉○○路，經原審及本院分赴現場
      勘驗明確，有勘驗筆錄、照片及土地複丈成果圖可憑（見
      原審卷53-54、59-71、75頁、本院卷68-71頁）；依上開
      Ａ、Ｂ、Ｃ部分所在位置觀之，原判決附圖所示Ｃ部分具
      有主體建築之功能，尚未能認係屬Ａ、Ｂ部分之「越界建
      築」；又Ａ、Ｂ、Ｃ部分相通，拆除Ｃ部分，Ａ、Ｂ部分
      亦可作為整體使用，應無民法第796條規定之適用。
（五）依上所述，上訴人並未能證明其占有系爭32-23地號土地
      有正當權源，被上訴人主張上訴人無權占有，應屬有據。
      從而被上訴人本於所有權，請求上訴人將其無權占有系爭
      32-23地號土地如原判決附圖所示Ｃ部分之建物拆除，並
      交還土地，應予准許。
五、關於被上訴人追加起訴請求上訴人給付不當得利部分：
（一）按依民法第179條規定，無法律上之原因而受利益，致他
      人受損害者，應返還其利益。又無權占有他人土地，可能
      獲得相當於租金之利益，為社會通常之觀念，亦有最高法
      院61年台上字第1695號判例可參。上訴人無權占有系爭32
      -23地號土地如原判決附圖所示Ｃ部分，有如前述，被上
      訴人主張上訴人占有系爭32-23地號土地受有相當於租金
      之利益，致其受有相當於租金之損害，其依民法第179條
      規定，請求上訴人返還因無權占有系爭32-23地號土地所
      受相當於租金之利益，應屬有據。
（二）又依土地法第105條準用同法第97條規定，城市地方租用
      基地建築房屋之租金，以不超過土地及其建築物申報總價
      年息百分之10為限。被上訴人請求上訴人給付自92年4月1
      日起至拆屋還地前相當於租金之不當得利，經查系爭32-2
      3地號土地自91年7月起之申報地價為每平方公尺1萬4000
      元，自96年1月起之申報地價為每平方公尺1萬4320元（見
      本院卷61、62頁）；又查系爭32-23地號土地面臨深坑鄉
      ○○路，車輛往來頻繁，鄰近有大樓及商店，上訴人就原
      判決附圖所示Ｃ部分使用情形為住家（見本院勘驗筆錄）
      ，爰審酌系爭32-23地號土地所在之繁榮程度、使用情形
      等情狀，認以按系爭32-23地號土地申報地價年息6％計算
      上訴人所受相當於租金之不當得利為適當。依此計算，被
      上訴人得請求上訴人給付自92年4月1日起至97年10月31日
      止之不當得利為15萬5932元，自97年11月1日起至拆屋還
      地前每月應給付之不當得利為2363元。計算式如下（元以
      下均4捨5入）：
    1.自92年4月1日起至92年12月31日止為2萬0790元。
      14,000元×33〈平方公尺〉×6%÷12〈月〉×9〈月〉＝
      20,790元
    2.自93年1月1日起至95年12月31日止為8萬3160元。
      14,000元×33〈平方公尺〉×6%×3〈年〉＝83,160元
    3.自96年1月1日起至96年12月31日止為2萬8354元。
      14,320元×33〈平方公尺〉×6%＝28,353.6元
    4.自97年1月1日起至97年10月31日止為2萬3628元。
      14,320元×33〈平方公尺〉×6%÷12〈月〉×10〈月〉＝
      23,628元
    5.以上合計：20,790元＋83,160元＋28,354元＋23,628元＝
      155,932元
    6.自97年11月1日起至拆屋還地前每月應給付之不當得利為
      2363元。
      14,320元×33〈平方公尺〉×6%÷12〈月〉＝2,362.8元
六、綜上所述，被上訴人本於所有權，請求上訴人將其占有系爭
    32-23地號土地如原判決附圖所示Ｃ部分之建物拆除並交還
    土地，為有理由，應予准許。原審為上訴人敗訴之判決，並
    無不合；上訴意旨指摘原判決不當，求予廢棄改判，為無理
    由。被上訴人依不當得利法則追加請求上訴人給付自92年4
    月1日起至97年10月31日止之不當得利15萬5932元，及自97
    年11月1日起至清償日止按年息5％計算之利息；並自97年11
    月1日起至拆屋還地前每月給付2363元，為有理由，應予准
    許；至超過上開金額之請求，為無理由，不應准許。末按兩
    造陳明供擔保聲請准、免假執行，就被上訴人追加之訴應准
    許部分核無不合，爰分別酌定相當金額准許之；至被上訴人
    追加之訴不應准許部分，其假執行之聲請失其依據，應併予
    駁回。
七、兩造其餘之攻擊或防禦方法及未經援用之證據，經本院斟酌
    後，認為均不足以影響本判決之結果，無逐一詳予論駁之必
    要。併此敘明。
八、據上論結，本件上訴為無理由，被上訴人追加之訴為一部有
    理由，一部無理由，依民事訴訟法第449條第1項、第78條、
    第79條、第463條、第390條第2項、第392條第2項，判決如
    主文。
中    華    民    國    98    年    4     月    28    日
                  民事第八庭
                        審判長法  官  劉勝吉
                              法  官  滕允潔
                              法  官  鄭威莉
正本係照原本作成。
被上訴人不得上訴。
上訴人如不服本判決，應於收受送達後20日內向本院提出上訴書
狀，其未表明上訴理由者，應於提出上訴後20日內向本院補提理
由書狀（均須按他造當事人之人數附繕本）上訴時應提出委任律
師或具有律師資格之人之委任狀；委任有律師資格者，另應附具
律師資格證書及釋明委任人與受任人有民事訴訟法第466條之1第
1項但書或第2項（詳附註）所定關係之釋明文書影本。
中    華    民    國    98    年    4     月    28    日
                              書記官  李垂福
附註：
民事訴訟法第466條之1（第1項、第2項）：
對於第二審判決上訴，上訴人應委任律師為訴訟代理人。但上訴
人或其他法定代理人具有律師資格者，不在此限。
上訴人之配偶、三親等內之血親、二親等內之姻親，或上訴人為
法人、中央或地方機關時，其所屬專任人員具有律師資格並經法
院認為適當者，亦得為第三審訴訟代理人。


司法院資訊處製作；財團法人民間司法改革基金會備份。
